【裁判字號】    97,訴,669
【裁判日期】    980824
【裁判案由】    給付違約金
【裁判全文】
臺灣新竹地方法院民事判決               97年度訴字第669號
原      告  聯嘉光電股份有限公司即恒嘉光電股份有限公司
法定代理人  庚○○
訴訟代理人  蘇明淵律師
            謝孟儒律師
複代理人    丁○○
被      告  癸○○
複代理人    張淑美律師
被      告  壬○○
            戊○○
            己○○○○○○
            丙○○
            甲○○
            子○○
前列七人共同
訴訟代理人  李林盛律師
            王彩又律師
            李明仙律師
上列當事人間給付違約金事件，本院於民國98年8 月10日言詞辯
論終結，判決如下：
    主  文
原告之訴及假執行之聲請均駁回。
訴訟費用由原告負擔。
    事實及理由
甲、程序方面：
    按原告於判決確定前，得撤回訴之全部或一部。但被告已為
    本案之言詞辯論者，應得其同意；又訴狀送達後，原告不得
    將原訴變更或追加他訴，但不甚礙被告之防禦及訴訟之終結
    者，不在此限，民事訴訟法第262 條第1 項、第255 條第1
    項第7 款分別定有明文。查本件原告起訴時，原列辛○○、
    乙○○為被告，嗣原告於民國97年12月10日言詞辯論期日，
    當庭撤回對於被告辛○○、乙○○本件訴訟之請求，並於97
    年10月16日具狀追加子○○為被告，訴之聲明變更為被告子
    ○○應約付原告新台幣（下同）50萬元，及自追加被告聲請
    狀繕本送達被告子○○之翌日起至清償日止，按年息百分之
    5 計算之利息。其中關於撤回對於被告辛○○、乙○○訴訟
    之請求之部分，經被告同意，於法自無不合。另追加被告子
    ○○為被告，對其提起訴訟之聲明請求部分，業經被告子○○委任訴訟代理人提出答辯，亦不甚礙被告之防禦及訴訟之
    終結，揆諸民事訴訟法第255 條第1 項第7 款之規定，應予
    准許。
乙、實體方面：
壹、原告方面：
一、被告等違反與原告公司所簽訂之競業禁止約定，應分別給付
    原告違約金：
(一)、原告於87年2 月9 日與被告癸○○簽訂研發人員合約書，依
    第5 、6 條約定，被告癸○○同意於離職後2 年內，非經原
    告書面同意，不得直接或間接經營或參與與原告相似或競業
    之行業，如有違反應給付原告1,000,000 元之違約金。惟查
    ，被告癸○○於97年2 月12日離職，未經原告書面同意於離
    職後2 年之期限內，竟自97年3 月18日起任職於與原告營業
    項目相似或競業訴外人光原光電有限公司（下稱光原公司）
    ，被告癸○○已違反前開合約，原告自得請求給付違約金1,
    000,000 元。
(二)、原告於87年3 月12日與被告壬○○簽訂研發人員合約書，依
    第5 、6 條約定，被告壬○○同意於離職後2 年內，非經原
    告書面同意，不得直接或間接經營或參與與原告相似或競業
    之行業，如有違反應給付原告1,000,000 元之違約金。惟查
    ，被告壬○○於97年3 月14日離職，未經原告書面同意於離
    職後2 年之期限內，竟自97年3 月19日起任職於與原告營業
    項目相似或競業訴外人晶亮電工股份有限公司（下稱晶亮公
    司），被告壬○○已違反前開合約，原告自得請求給付違約
    金1,00 0,000元。
(三)、原告於86年11月3 日與被告戊○○簽訂研發人員合約書，依
    第5 、6 條約定，被告戊○○同意於離職後2 年內，非經原
    告書面同意，不得直接或間接經營或參與與原告相似或競業
    之行業，如有違反應給付原告1,000,000 元之違約金。惟查
    ，被告戊○○於97年1 月14日離職，未經原告書面同意於離
    職後2 年之期限內，竟自97年3 月6 日起任職於與原告營業
    項目相似或競業訴外人晶亮公司，被告戊○○已違反前開合
    約，原告自得請求給付違約金1,000,000 元。
(四)、原告於87年3月23日與被告己○○○○○○簽訂研發人員合
    約書，依第5 、6 條約定，被告己○○○○○○同意於離職
    後2 年內，非經原告書面同意，不得直接或間接經營或參與
    與原告相似或競業之行業，如有違反應給付原告500,000 元
    之違約金。惟查，被告己○○○○○○於97年4 月28日離職
    ，未經原告書面同意於離職後2 年之期限內，竟自97年5 月
    5 日起任職於與原告營業項目相似或競業訴外人晶亮公司，
    被告己○○○○○○已違反前開合約，原告自得請求給付違
    約金500,000 元。
(五)、原告於93年5 月10日與被告丙○○簽訂僱傭合約書，依第13
    、14、15條約定，被告丙○○同意於離職後2 年內，不得任
    職有競業之行為行業，如有違反應給付原告500,000 元之違
    約金，惟查，被告丙○○於97年3 月5 日離職，未經原告同
    意於離職後二年之期限內，自97年3 月5 日起任職於與原告
    營業項目相似或競業訴外人晶亮公司，被告丙○○已違反前
    開合約，原告自得請求給付違約金500,000 元。
(六)、原告於91年6 月17日與被告甲○○簽訂僱傭合約書，依第13
    、14條約定，被告甲○○同意於離職後2 年內，不得任職於
    有競業之行為行業，如有違反應給付原告500,000 元之違約
    金，被告甲○○於97年3 月20日離職，未經原告同意於離職
    後2 年之期限內，自97年4 月22日前之不明期日起任職於與
    原告營業項目相似或競業訴外人晶亮公司，被告甲○○已違
    反前開合約，原告自得請求給付違約金500,000元。
(七)、原告於87年5 月22日與被告子○○簽訂保密合約書，依第4
    、5 條約定，被告子○○同意於離職後2 年內，非經原告書
    面同意，不得加入相似或競爭之公司行號，進行不利原告之
    業務行為或業務競爭。如有違反應給付原告500,000 元之違
    約金。惟查，被告子○○於97年6 月16日離職，未經原告書
    面同意於離職後2 年之期限內，竟自97年月23日起任職於與
    原告營業項目相似或競業第訴外人晶亮公司，被告子○○已
    違反前開合約，原告自得請求給付違約金500,000 元。
二、被告癸○○、壬○○、戊○○與原告公司所簽立之研發人員
    保密合約書第5 條約定為：「甲方同意於離職後二年內，非
    經乙方書面同意，不得直接或間接經營或參與和乙方相似或
    競爭之行業」；被告莊坤霖、子○○與原告公司所簽立之保
    密合約書第4 條約定為：「甲方同意於離職後2 年內，非經
    乙方書面同意，不得加入相似或競爭之公司行號，進行不利
    乙方之業務行為或業務競爭」；被告丙○○與原告公司所簽
    立之僱傭合約書第14條及被告甲○○與原告公司所簽立之僱
    傭合約書第13條約定為：「雙方若係基於前條以外之原因終
    止本僱傭契約時，乙方同意自離職日起2 年內，不得於台灣
    地區任職與甲方有競業關係之其他公司，或從事與甲方相同
    營業或類似之工作」。而上開約定均為原告公司員工離職後
    之競業禁止規定，當然包括員工離職後不得任職於和原告公
    司相似或競爭之行業。再者，被告辯稱：「『研發人員保密
    合約書』，顧名思義，在約束研發人員之保密義務，與離職
    後競業禁止無關，原告將第5 條之約定，放入保密合約書內
    約定，已非妥當云云，及『保密合約書』，顧名思義，在約
    束員工之保密義務，與離職後競業禁止無關。原告將第4 條
    之約定，放入保密合約書內約定，已非妥當云云」，由上開
    被告答辯之內容亦證被告亦不否認上開契約約定皆為原告公
    司離職員工之競業禁止規定，上開約定既然為原告公司員工
    離職後之競業禁止規定，當然包括員工離職後不得任職於和
    原告公司相似或競爭之行業。
三、按競業禁止當然對人民之工作權有所限制，惟參諸最高法院
    89年度台上字第1906號判決意旨：「按受僱人有忠於其職責
    之義務，於僱用期間若未得僱用人之允許，固不得為自己或
    第三人辦理同類之營業事務，否則同業競爭之結果，勢必有
    利自己或第三人，而損害其僱用人（民法第562 條參照）；
    為免受雇人因知悉前僱用人之營業資料而作不公平之競爭，
    雙方亦得事先約定，於受雇人離職後，在特定期間內不得從
    事與僱用人相同或類似之行業，以免有不公平之競爭，若此
    競業禁止之約定期間、內容為合理時，與憲法工作權之保障
    無違。又按憲法第15條規定，人民之生存權、工作權及財產
    權應予保障，乃國家對人民而言。人民之工作權並非一種絕
    對之權利，此觀諸憲法第23條之規定自明.. 。 」，原告唯
    恐被告等離職後洩漏其商業上秘密、或與被告或第三人為不
    公平之競爭，乃於被告任職原告公司期間，要求被告等書立
    同意書，約定於其等離職日起2 年期間不得直接或間接經營
    或參與和原告公司相似或競爭之行業；不得加入相似或競爭
    之公司行號，進行不利原告公司之業務行為或業務競爭。如
    有違反應負損害賠償責任。此項競業禁止之約定，附有2 年
    期間不得從事特定工作上之限制，尚不致於危害其經濟生存
    能力，且既出於被告等之同意，故與憲法保障人民工作權之
    精神並不違背，亦未違反其他強制規定，且與公共秩序無關
    ，其約定應屬合法。
四、次按所謂定型化契約之條款因違反誠信原則，顯失公平，而
    無效者，係以契約當事人之一方於訂約當時處於無從選擇締
    約對象或無拒絕締約餘地之情況，而簽訂顯然不利於己之約
    定為要件。此有最高法院90年台上字第2011號判決及92年台
    上字第39號判決可資參照。經查，原告並未以強暴脅迫之行
    為使被告等簽立競業禁止之約定，而係被告於自由意思下所
    為，且被告等亦非無從選擇締約對象，揆諸上開最高法院判
    決之意旨，兩造間之競業禁止約定應屬有效。反觀，被告等
    於原告公司離職後，隨即全部任職於與原告公司處於競爭關
    係之訴外人晶亮公司，其等之行為顯然對於原告公司造成傷
    害且違反誠信原則。
五、再查，原告公司與訴外人光原光電有限公司（下稱光原公司
    ）及晶亮公司之營業項目大部分相同，從而雙方處於競爭之
    關係。被告等辯稱原告公司與上開二公司間，因成立時間、
    實收資本、主要營業項目不同等因素而認定原告公司與上開
    二公司間非處於競爭之行業云云，顯無理由。因之，被告等
    人於離職後任職於上開二公司，顯係違反兩造競業禁止之約
    定。
六、被告壬○○及子○○以退保事實證明辯稱其等已從原告公司
    離職云云，洵無理由：
(一)、被告壬○○及子○○分別於87年3月12日及87年5月22日與原
    告公司簽訂之研發人員保密合約書，當然有拘束其等二人之
    效力。上開二人雖於90年4月6日自原告公司退保，於91年1
    月16日始再加入原告公司而投保，係因原告公司之轉投資公
    司即第三人英屬蓋曼群島商超亮國際股份有限公司（以下簡
    稱超亮公司）向原告公司請求技術支援，並負擔技術支援團
    隊之薪資及其個人保險（即勞、健保），故原告與超亮公司
    合意被告壬○○及被告子○○之勞、健保及薪資由第三人超
    亮公司支付，此等情事其二人均知悉，亦無異議。實質上，
    渠等二人仍於原告公司工作而於退保期間仍享有原告公司所
    有在職員工之相關福利，其中包含當年度（即被告壬○○、
    子○○二人所稱之「退保離職期間」）之勞動節禮金、端午
    節禮金、中秋節禮金、結婚補助金（壬○○90年4 月23日申
    請；子○○90年4 月12日申請、同年月16日領取）、生日禮
    金（壬○○6 月10日生日、7 月領取；子○○12月10日生日
    、12月領取）、年終獎金（二人均在91年2 月間領取）、薪
    資及差額。
(二)、更甚者，被告壬○○、子○○二人於被告二人所稱之「退保
    離職期間」有領取原告公司之薪資及其差額，倘非原告與被
    告二人之員工關係，原告何須給付薪資及其差額給被告二人
    ，又何須給付相關獎金、補助金及禮金？退萬步言，倘被告
    壬○○、子○○如依所言業於90年4月6日自原告公司離職，
    又有何顏面及身分、立場領取原告公司薪資及其差額，並且
    於上開退保離職期間主動提出結婚補助金之申請？另被告壬○○、子○○於90年底，就90年1月至11月之工作績效親自
    填載「恒嘉光電股份有限公司績效自評表及績效評估表」並
    於其上「自評者」及「被評估者」之欄位親自簽署姓名。縱
    因技術支援領取第三人超亮公司之薪資並依附該公司之勞、
    健保，然被告壬○○、子○○等二人之實質指揮監督及管理
    權仍隸屬原告公司，再者個人之報告及考核系統亦依原告公
    司之管理體制進行，渠二人明確知悉確為原告公司之員工方
    才填載。
(三)、再查，被告壬○○、子○○實分至97年3月14日、97年6月13
    日始以「……未能發揮貢獻，對公司未來發展幫助有限……
    」、「職涯規劃」等語為由向原告提出離職申請單，均自承
    渠等之到職日分為「87年3 月12日」、「87年5 月22日」，
    即任職期間自87年3 月12日起至97年3 月14日止、87年5 月
    22日起至97年6 月13日，原告遂出具離職證明書各乙紙交付
    伊人，被告壬○○、子○○二人均未異議，顯已承認渠等之
    任職期間確為上開期間。
(四)、綜上所陳，在在足證被告壬○○、子○○於90年4月6日起至
    91年1月16日之期間形式上雖技術支援於第三人任職，實質
    上仍為原告公司之員工，從而，渠等二人以退保事實證明其
    等已從原告公司離職云云，亦無理由。
七、為此，原告聲明如下：
(一)、被告癸○○應給付原告1,000,000 元、被告壬○○應給付原
    告1,000,000 元、被告戊○○應給付原告1,000,000 元、被
    告己○○○○○○應給付原告500,000 元、被告丙○○應給
    付原告500,000 元、被告甲○○應給付原告500,000 元、被
    告子○○應給付原告500,000 元；及其中被告癸○○、壬○○、戊○○、己○○○○○○、丙○○、甲○○等6 人給付
    違約金部分自起訴狀送達之翌日起，又其中被告子○○給付
    違約金之部分自97年10月24日起，均至清償日止，按週年利
    率百分之5 計算之利息。
(二)、訴訟費用由被告連帶負擔。
貳、被告方面：
一、按「解釋契約，固須探求當事人立約時之真意，不能拘泥於
    契約之文字，但契約文字業已表示當事人真意，無須別事探
    求者，即不得反捨契約文字而更為曲解。」（最高法院17年
    上字第1118號判例參照），查被告癸○○、壬○○、戊○○
    所簽立之「研發人員保密合約書」，顧名思義在約束研發人
    員之保密義務，與離職後競業禁止無關。原告將「甲方同意
    於離職後二年內，非經乙方書面同意，不得直接或間接經營
    或參與和乙方相似或競爭之行業」之約定，放入保密合約書
    內約定，已非妥當，且其約定係「不得直接或間接經營或參
    與和乙方相似或競爭之行業」，並不包括「不得任職於和乙
    方相似或競爭之行業」，自不能擴張解釋為亦包括「不得任
    職於和乙方相似或競爭之行業」在內。
二、被告莊坤霖、子○○所簽立之保密合約書第4 條約定「甲方
    同意於離職後二年內，非經乙方書面同意，不得加入相似或
    競爭之公司行號，進行不利於乙方之業務行為或業務競爭」
    ，意在約束員工之保密義務，與離職後競業禁止無關。原告
    將第4 條之約定，放入保密合約書內約定，已非妥當，且其
    約定係「不得加入相似或競爭之公司行號，進行不利於乙方
    之業務行為或業務競爭」，所謂「不得加入」，其範圍如何
    ？是否包括「不得經營」、「不得投資」、「不得任職」在
    內？實有爭議。按上開保密合約係原告所片面擬定，為定型
    化契約，被告並無置喙餘地，契約文意不明時，依「不利於
    草擬人原則」，上開約定應不包括「不得任職於和乙方相似
    或競爭之行業」在內。原告與被告癸○○、壬○○、戊○○
    、莊坤霖、丙○○、甲○○、子○○所為離職後競業禁止之
    約定，有違民法第247 條之1 之規定，應屬無效，退步言之
    ，被告癸○○、壬○○、戊○○所簽立之「研發人員保密合
    約書」、莊坤霖、子○○所簽立之「保密合約書」，縱認包
    括「不得任職於和乙方相似或競爭之行業」在內（此部分被
    告否認，業如上述），惟原告與被告癸○○、壬○○、戊○○、莊坤霖、丙○○、甲○○、子○○所為離職後競業禁止
    之約定，有違民法第247 條之1 之規定，應屬無效。
三、按「依從來通說之見解，要課離職員工以競業禁止義務，必
    需有法的依據，例如締結勞動契約時之合意、工作規則上之
    規定或另行書面約定等均是。競業限制約定，其限制之時間
    、地區、範圍及方式，在社會一般觀念及商業習慣上，可認
    為合理適當而且不危及受限制當事人之經濟生存能力，其約
    定並非無效，惟轉業之自由，牽涉憲法所保障人民工作權、
    生存權之基本人權，為合理限制競業禁止契約，依外國法例
    及學說，認為競業禁止之契約或特約之有效要件，至少應包
    括下列各點：(一)企業或雇主需有依競業禁止特約保護之利益
    存在，亦即雇主的固有知識和營業祕密有保護之必要。(二)勞
    工或員工在原雇主或公司之職務及地位。關於沒有特別技能
    、技術且職位較低，並非公司之主要營業幹部，處於弱勢之
    勞工，縱使離職後再至相同或類似業務之公司任職，亦無妨
    害原雇主營業之可能，此時之競業禁止約定應認拘束勞工轉
    業自由，乃違反公序良俗而無效。(三)限制勞工就業之對象、
    期間、區域、職業活動之範圍，需不超逾合理之範疇。(四)需
    有填補勞工因競業禁止之損害之代償措施，代償措施之有無
    ，有時亦為重要之判斷基準，於勞工競業禁止是有代償或津
    貼之情形，如無特別之情事，此種競業特約很難認為係違反
    公序良俗。(五)離職後員工之競業行為是否具有顯著背信性或
    顯著的違反誠信原則，亦即當離職之員工對原雇主之客戶、
    情報大量篡奪等情事或其競業之內容及態樣較具惡質性或競
    業行為出現有顯著之背信性或顯著的違反誠信原則時，此時
    該離職違反競業禁止之員工自屬不值保護。」（臺灣高等法
    院86年度勞上字第39號判決意旨參照）臺灣高等法院台南分
    院93年度上易字第152 號判決意旨亦認「按關於『競業禁止
    』之約定，乃雇主為免受僱人於任職期間所獲得其營業上之
    秘密或與其商業利益有關之隱密資訊，遭受受僱人以不當方
    式揭露在外，造成雇主利益受損，而與受僱人約定在任職期
    間及離職一定期間內，不得利用於原雇主服務期間所知悉之
    技術或業務資訊為競業之行為。而關於離職後競業禁止之約
    定，其限制之時間、地區、範圍及方式，在社會一般觀念及
    商業習慣上，可認為合理適當且不危及受限制當事人之經濟
    生存能力，其約定固非無效。惟轉業之自由，牽涉憲法第15
    條所保障人民工作權、生存權之基本人權，競業禁止契約乃
    應有合理限制。然在該競業禁止之約定係以附合契約即定型
    化契約之方式訂定時，仍應審酌該競業禁止之約定，是否有
    上開民法第247條之1各款 （一免除或減輕預定契約條款之
    當事人之責任者。二加重他方當事人之責任者。三使他方當
    事人拋棄權利或限制其行使權利者。四其他於他方當事人有
    重大不利益者。）且顯失公平情形。在離職後競業禁止約定
    之效力問題，應就雇主與受僱人間之利益量加以判斷，其以
    附合契約即定型化契約之方式訂定時，審酌該競業禁止之約
    款是否有顯失公平之情事，其判斷標準均應以下列各項加以
    審酌：企業或雇主需有依競業禁止特約保護之利益存在，
    亦即雇主的固有知識和營業祕密有保護之必要。為受僱人
    之離職勞工或員工在原雇主或公司之職務及地位，足可獲悉
    雇主之營業秘密。關於沒有特別技能、技術且職位較低，並
    非公司之主要營業幹部，處於弱勢之勞工，縱使離職後再至
    相同或類似業務之公司任職，亦無妨害原雇主營業之可能，
    此競業禁止約定應認拘束勞工轉業自由而無效。限制受僱
    人就業之對象、時間、區域、職業活動之範圍，應不逾合理
    範疇。不致對離職員工之生存造成困難。需有填補勞工即
    受僱人因競業禁止損害之代償或津貼措施。離職後員工之
    競業行為是否具有顯著背信性或顯著的違反誠信原則，亦即
    當離職之員工對原雇主之客戶、情報大量篡奪等情事或其競
    業之內容及態樣較具惡質性或競業行為出現有顯著之背信性
    或顯著的違反誠信原則時，此時該離職違反競業禁止之員工
    自屬不值保護。」。查系爭「研發人員保密合約書」、「保
    密合約書」、「僱傭合約書」均係原告所片面擬定，用於與
    受雇人員所簽訂之定型化契約，其所為離職後競業禁止之約
    定，顯然加重他方（即被告癸○○、壬○○、戊○○、莊坤
    霖、丙○○、甲○○、子○○）之責任，亦使他方當事人拋
    棄權利或限制行使權利，或係於他方當事人有重大不利益之
    情事，而原告並未給予任何補償措施，按其情形顯失公平，
    依民法第247 條之1 第2 、3 、4 款之規定，應屬無效。又
    本件離職後競業禁止之約定，原告並未舉證有何符合上揭5
    項要件之情事，事實上，亦不符合上揭5 項要件，故此約定
    亦屬無效。本件離職後競業禁止之約定，既屬無效，原告訴
    請被告給付系爭款項，依法自屬無據，委無可採。
四、按光原公司之資本總額僅5,000,000 元，且於97年5 月14日
    即已解散；而原告公司之資本總額為1,100,000,000 元，實
    收資本額為938,000,000 元，兩家公司規模差距甚大。且被
    告癸○○於97年3 月18日任職於光原公司後，該公司即無營
    業，並於97年5 月14日解散，被告癸○○亦於該日離職，故
    光原公司顯非原告公司之競爭行業。而被告癸○○原任職於
    原告公司係擔任工業供應處處長之職務，於光原公司係擔任
    採購經理之職務，職務性質不同，且實際上因光原公司於被
    告癸○○任職時，即無營業，被告癸○○在光原公司亦未實
    際從事任何職務，故被告癸○○至光原公司任職，亦未違反
    「不得直接或間接經營或參與和原告公司相似或競爭之行業
    」之約定。
五、按公司法第18條第2項規定：「公司所營事業除許可業務應
    載明於章程外，其餘不受限制。」，故公司之業務除許可業
    務外，其餘業務均可經營，因此，大部分公司於公司登記時
    ，均登記數十項之營業項目，惟其所主要業務為何？實無法
    由公司登記資料所載公司營業項目得悉，故本件原告以原告
    公司與晶亮公司所登記之營業項目作比較，即主張晶亮公司
    為與原告公司業務有競爭性之行業，實屬無據，委無足採。
    按晶亮公司係甫成立於97年1 月16日，實收資本額為50,000
    ,000 元 ，主要營業項目為照明設備製造業；而原告公司成
    立於84年6 月13日，實收資本額為938,000,000 元，主要營
    業項目為1 、光電量測系統設備及其零組件。2 、雷射二極
    體零組件及其應用產品。3 、超高亮度發光二極體（LED）
    及其光電應用產品。4 、氮化鎵覆晶發光二極體及封裝。5
    、白光發光二極體照明元件與設備。6 、LED 號誌燈。而其
    實際上之主要營業項目為LED 封裝業，故二家公司無論成立
    時間、實收資本額、主要營業項目，均非處於競爭之行業。
六、被告壬○○於原告公司係擔任電子課課長職務，於晶亮公司
    係擔任工程行政課採購副理職務，工作性質不同，並無違反
    「不得直接或間接經營或參與和原告公司相似或競爭之行業
    」之約定。而被告戊○○於原告公司係擔任光學課課長職務
    ，於晶亮公司係擔任品保課品保副理職務，工作性質不同，
    亦未違反「不得直接或間接經營或參與和原告公司相似或競
    爭之行業」之約定。被告莊坤霖於原告公司係擔任儀電課助
    理工程師職務，僅係擔任測試機組裝、測試LED 光性與電性
    等工作，未參與研發工作；而於晶亮公司係擔任品保課品保
    工程師之職務，工作性質不同，並無違反「不得加入相似或
    競爭之公司行號，進行不利於原告公司之業務行為或業務競
    爭」之約定。被告丙○○於原告公司係擔任客服部助理之職
    務，僅係擔任處理文書、行政雜務之工作，職務非常低；而
    於晶亮公司係擔任行政部財會經理之職務，工作性質不同，
    並無違反「不得任職與原告有競業關係之其他公司，或從事
    與原告公司相同營業或類似之工作」之約定。被告甲○○於
    原告公司係擔任研發部助理之職務，僅係擔任部門文件管理
    、繕打、主管會議時間排定等行政雜務之工作；而於晶亮公
    司係擔任行政部人事專員之職務，工作性質不同，並無違反
    「不得任職與原告有競業關係之其他公司，或從事與原告公
    司相同營業或類似之工作」之約定。被告子○○於原告公司
    係擔任生管課長職務，負責生產排程與管理之工作，未參與
    研發工作；而於晶亮公司係擔任資材課長之職務，工作性質
    不同，並無違反「不得加入相似或競爭之公司行號，進行不
    利於原告公司之業務行為或業務競爭」之約定。
七、按「稱僱傭者，謂當事人約定，一方於一定或不定之期限內
    為他方服勞務，他方給付報酬之契約」，民法第482條定有
    明文。查本件被告壬○○、子○○原任職於原告公司，惟經
    原告公司於90年4月4日將被告壬○○、子○○二人調至關係
    企業英屬蓋曼群島商超亮國際股份有限公司（以下簡稱超亮
    公司）任職，被告壬○○、子○○二人之勞健保亦轉移至超
    亮公司，薪資亦係超亮公司所發給，此除有勞工保險被保險
    人投保資料表可稽外，另亦有薪資扣繳憑單影本2 紙可證。
    依上開民法第482 條規定，被告壬○○、子○○二人自90年
    4 月4 日起，已自原告公司離職，任職於超亮公司，而與超
    亮公司成立僱傭關係。至被告壬○○、子○○二人於該段期
    間所享有之三節獎金、結婚補助、生日禮金、薪資差額等員
    工福利，本係被告壬○○、子○○二人所應享有，其究由原
    告公司出帳或由超亮公司出帳，係原告公司與超亮公司之帳
    務問題，與僱傭關係之歸屬無關。而績效自評表，為何援用
    原告公司之表格，亦係原告公司與超亮公司之問題，被告壬○○、子○○二人無置喙餘地。被告壬○○、子○○二人既
    於90年4 月4 日自原告公司離職，轉任職於超亮公司，迄今
    已超過二年以上，自不受離職後競業禁止約定之拘束。至其
    二人於91年1 月16日復被調回原告公司任職，但並未與原告
    公司再簽訂離職後競業禁止之約定，原告公司自不得再執被
    告壬○○於87年3 月12日所簽訂之研發人員保密合約書、被
    告子○○於87年5 月22日所簽定之保密合約書，主張被告壬○○、子○○二人應受離職後競業禁止約定之拘束。
八、按「約定之違約金額過高者，法院得減至相當之數額。」民
    法第252條定有明文。退萬步言之，本件離職後競業禁止約
    定縱認有效，被告癸○○、壬○○、戊○○、莊坤霖、丙○○、甲○○、子○○亦違反離職後競業禁止之約定（以上被
    告均否認之），惟本件原告並無受有任何損失，其以定型化
    契約，約定被告癸○○、壬○○、戊○○應給付其違約金1,
    000,000元，被告莊坤霖、丙○○、甲○○、子○○應給付
    其違約金500,000元，顯然過高，依法應予酌減。
九、被告癸○○自原告公司離職之原因：在原告公司任職多年，
    工作負擔重，所得與付出、期望落差頗大，加上原告公司長
    期處於虧損狀態，因此希望轉換跑道重新出發。離職後至光
    原公司任職之原因：受同學邀請下過去幫忙，擔任採購經理
    被告癸○○在原告公司係擔任工業供應處處長職務，與採購
    無關。光原公司資本額僅500 萬元，且於97年5 月14日即已
    解散，被告癸○○亦自該公司離職，未因此造成原告公司失
    去投標優勢、客戶、交易機會、訂單。被告壬○○自原告公
    司離職之原因：薪資普通及公司前景不明朗。離職後至晶亮
    公司任職之原因：爭取更佳之薪資及期望往後發展機會，擔
    任何採購副理，被告壬○○在原告公司係擔任電子課課長職
    務，與採購無關，兩者工作性質不同。被告壬○○在原告公
    司係擔任電子課課長職務，與原告公司之投標優勢、客戶、
    交易機會、訂單等均無任何關係。被告戊○○自原告公司離
    職之原因：找到更好的工作。離職後至晶亮公司任職之原因
    ：找到其他工作後，後來得知晶亮公司有更好的職缺，去嘗
    試新職務挑戰。擔任何品保副理，被告戊○○在原告公司係
    擔任光學課長職務，與品保無關，兩者工作性質不同。被告
    戊○○在原告公司係擔任光學課課長職務，與原告公司之投
    標優勢、客戶、交易機會、訂單等均無任何關係。被告莊坤
    霖自原告公司離職之原因：在原告公司任職，擔任維修工作
    10年，薪水過低，無升遷機會，要結婚了，有經濟壓力。離
    職後至晶亮公司任職之原因：薪資好，福利佳，擔任品保工
    程師，被告莊坤霖在原告公司係擔任儀電課助理工程師職務
    ，兩者工作性質不同，被告莊坤霖在原告公司僅係擔任基層
    之助理工程師職務，與原告公司之投標優勢、客戶、交易機
    會、訂單等均無任何關係。被告丙○○自原告公司離職之原
    因：在原告公司任職多年，沒有升遷機會，工作繁雜，負擔
    重，付出與獲得不對等，考慮未來前途，另找有升遷機會的
    工作。離職後至晶亮公司任職之原因：有更好的職務，更好
    的機會，職務具有挑戰性。擔任財會經理，被告丙○○在原
    告公司係擔任客服部助理職務，兩者工作性質不同。被告丙○○在原告公司僅係擔任基層之客服部助理職務，負責處理
    文書、行政雜務之工作，與原告公司之投標優勢、客戶、交
    易機會、訂單等均無任何關係。被告甲○○自原告公司離職
    之原因：在原告公司任職多年，均作部門助理工作，沒有好
    的發展機會，生涯規劃想往人事方面的工作發展。離職後至
    晶亮公司任職之原因：有此工作機會，並且晶亮公司願意給
    機會。擔任人事專員，被告甲○○在原告公司係擔任研發部
    助理之職務，兩者工作性質不同，被告甲○○在原告公司僅
    係擔任基層之部門助理職務，係從事文件管理、繕打、會議
    時間排定等雜務，與原告公司之投標優勢、客戶、交易機會
    、訂單等均無任何關係。被告子○○自原告公司離職之原因
    ：於原告公司任職10年，考量未來前途。離職後至晶亮公司
    任職之原因：從104 人力網站，看到晶亮公司有職缺而前往
    應徵。擔任資材課長，被告子○○在原告公司係擔任生管課
    長職務，兩者工作性質不同，被告子○○在原告公司僅係擔
    任生管課長職務，與原告公司之投標優勢、客戶、交易機會
    、訂單等均無任何關係。
十、原告公司主要係作LED 封裝業，晶亮公司係作照明設備製造
    業。據必富網報導，原告公司去年取得全球最大LED 交通號
    誌燈訂單，營收達16億元，稅後純益逾1 億元，擺脫虧損之
    命運，且計劃進軍LED 路燈。故原告公司不因被告等離職，
    轉任職於光原公司或晶亮公司，而失去投標優勢、客戶、交
    易機會、訂單。且晶亮公司從事LED 路燈業務早於原告公司
    ，據上開必富網報導，原告公司於今年始計劃要進軍LED 路
    燈業務。
十一、被告答辯聲明如下：
(一)、原告之訴駁回。
(二)、訴訟費用由原告負擔。
(三)、如受不利之判決，被告願供擔保請准宣告免為假執行。
、不爭執事項：
一、被告癸○○原任職於原告公司擔任工業應用產品事業處處長
    ，於97年2 月12日離職後，於97年3 月18日任職於光原公司
    ，擔任採購經理，光原公司已於97年5 月14日解散，被告癸○○亦於97年5 月14日自光原公司離職。被告癸○○與原告
    於87年2 月9 日簽立研發人員保密合約書，該合約書第5 條
    約款：甲方（即被告癸○○）同意於離職2 年內，非經乙方
    （即原告）書面同意，不得直接或間接經營或參與和乙方相
    似或競爭之行業。第6 約款：甲方如違反上列之任何一項約
    定條款時，應立即支付乙方新台幣壹佰萬元作為懲罰性違約
    金。依勞工保險被保險人投保資料表記載，被告癸○○於87
    年2 月9 日以原告公司為投保單位加保勞工保險，於97年2
    月12日自原告公司退保。
二、被告壬○○原任職於原告公司擔任工業應用產品事業處電子
    課課長，於97年3 月14日離職後，於97年3 月17日任職於晶
    亮公司擔任工程行政課採購副理。被告壬○○與原告於87年
    3 月12日簽立研發人員保密合約書，該合約書第5 條約款：
    甲方（即被告壬○○）同意於離職2 年內，非經乙方（即原
    告）書面同意，不得直接或間接經營或參與和乙方相似或競
    爭之行業。第6 條約款：甲方如違反上列之任何一項約定條
    款時，應立即支付乙方新台幣壹佰萬元作為懲罰性違約金。
    依勞工保險被保險人投保資料表記載，被告壬○○於87年3
    月12日至於90年4 月6 日以原告公司為投保單位加保勞工保
    險，於90年4 月4 日至91年1 月15日以英屬蓋曼群島商超亮
    國際股份有限公司為投保單位加保勞工保險。於91年1 月16
    日又以原告公司為投保單位加保勞工保險，至97年3 月14日
    自原告公司退保。
三、被告戊○○原任職於原告公司擔任工業應用產品事業處光學
    課長，於97年1 月14日離職後，於97年3 月6 日任職於晶亮
    公司擔任品保課品保副理。被告戊○○與原告於86年11 月3
    日簽立研發人員保密合約書，該合約書第5 條約款：甲方（
    即被告戊○○）同意於離職2 年內，非經乙方（即原告）書
    面同意，不得直接或間接經營或參與和乙方相似或競爭之行
    業。第6 條約款：甲方如違反上列之任何一項約定條款時，
    應立即支付乙方新台幣壹佰萬元作為懲罰性違約金。依勞工
    保險被保險人投保資料表記載，被告戊○○於86年11月3 日
    以原告公司為投保單位加保勞工保險，於97年1 月14 日 自
    原告公司退保。
四、被告莊坤霖原任職於原告公司擔任工業應用產品事業處儀電
    課助理工程師，於97年4 月28日離職後，於97年5 月5 日任
    職於晶亮公司擔保品保課品保工程師。被告莊政霖與原告於
    87年3 月23日簽立保密合約書，該合約書第4 條約款：甲方
    （即被告莊政霖）同意於離職2 年內，非經乙方（即原告）
    書面同意，不得加入相似或競爭之公司行號，進行不利乙方
    之業務行為或業務競爭。第5 條約款：甲方如違反上列之任
    何一項約定條款時，應立即支付乙方新台幣壹佰萬元作為懲
    罰性違約金。依勞工保險被保險人投保資料表記載，被告莊
    坤霖於87年3 月26日以原告公司為投保單位加保勞工保險，
    於97年4 月28日自原告公司退保。
五、被告丙○○原任職於原告公司客服部助理，於97年3 月5 日
    離職後，於97年3 月7 日任職於晶亮公司擔任行政部財會經
    理。被告丙○○與原告於93年5 月10日簽立僱傭合約書，該
    合約書第14條約款：雙方若係基於前條以外之原因終止本僱
    傭契約時，乙方（即被告丙○○）同意自離職日起2 年內，
    不得於台灣地區任職與甲方（即原告）有競業關係之他公司
    ，或從事與甲方相同營業或類似之工作。第15條約款：違反
    前二條之規定時，乙方應賠償甲方新台幣50萬元之懲罰性違
    約金。依勞工保險被保險人投保資料表記載，被告丙○○於
    93年5 月10日以原告為投保單位加保勞工保險，於97年3 月
    5 日自原告公司退保。
六、被告甲○○原任職於原告公司擔任工業應用產品事業處研發
    部助理，於97年3 月20日離職後，於97年3 月21日任職於晶
    亮公司擔任行政部人事專員。被告甲○○與原告於91年6 月
    17日簽立僱傭合約書，該合約書第13條約款：雙方若係基於
    前條以外之原因終止本僱傭契約時，乙方（即被告甲○○）
    同意自離職日起2 年內，不得於台灣地區任職與甲方（即原
    告）有競業關係之他公司，或從事與甲方相同營業或類似之
    工作。第14條約款：違反前二條之規定時，乙方應賠償甲方
    新台幣50萬元之懲罰性違約金。依勞工保險被保險人投保資
    料表記載，被告甲○○於91年6 月17日以原告公司為投保單
    位加保勞工保險，於97年3 月20日自原告公司退保。
七、被告子○○原任職於原告公司擔任工業應用產品事業處生管
    課長，於97年6 月13日離職後，於97年6 月23日任職於晶亮
    公司擔任資材課資材課長。被告子○○與原告於87年5 月22
    日簽立保密合約書，該合約書第4 條約款：甲方（即被告子
    ○○）同意於離職2 年內，非經乙方（即原告）書面同意，
    不得加入相似或競爭之公司行號，進行不利乙方之業務行為
    或業務競爭。第5 條約款：甲方如違反上列之任何一項約定
    條款時，應立即支付乙方新台幣伍拾萬元作為懲罰性違約金
    。依勞工保險被保險人投保資料表記載，被告子○○於87年
    5 月22日至於90年4 月6 日以原告公司為投保單位加保勞保
    ，於90年4 月4 日至91年1 月15日以英屬蓋曼群島商超亮國
    際股份有限公司為投保單位加保勞保。於91年1 月16日又以
    原告公司為投保單位加保勞保，至97年6 月16日自原告公司
    退保。
八、被告壬○○及子○○於90年4 月6 日自原告公司退保，於91
    年1 月16日始再加入原告公司而投保，係因原告公司之轉投
    資公司超亮公司向原告公司請求技術支援，經原告公司調派
    其二人至超亮公司，其二人於退保期間仍享有原告公司所有
    在職員工之相關福利，包含當年度勞動節禮金、端午節禮金
    、中秋節禮金、結婚補助金、生日禮金、年終獎金、薪資及
    差額。被告壬○○、子○○於90年底，就90年1 月至11月之
    工作績效親自填載「恒嘉光電股份有限公司績效自評表及績
    效評估表」，被告壬○○、子○○至97年3 月14日、97年6
    月13日向原告提出離職申請單，原告出具之離職單記載被告
    二人之到職日分別為「87年3 月12日」、「87年5 月22日」
    ，即被告壬○○、子○○任職期間分別自87年3 月12日起至
    97 年3月14日止；87年5 月22日起至97年6 月13日。
九、原告公司營業項目中有：電子零組件營造業、照明設備製造
    業、交通號誌安裝工程、照明設備安裝工程、交通號誌器材
    批發、零售；晶亮公司營業項目有：照明設備製造、交通號
    誌安裝工程、交通號誌器材批發、零售，光原公司營業項目
    中有：交通號誌安裝工程、照明設備安裝工程、交通號誌器
    材零售。原告與晶亮公司於97年12月10日競標屏東縣政府「
    代辦提前辦理屏東縣98年度省道台9 、17、24、27線路段等
    126 處路口LED 號誌燈面汰換工程」，由晶亮公司以4,185,
    899 元得標，原告公司投標金額為5, 468,890元。
肆、本件爭點：
    原告主張被告癸○○、壬○○、戊○○、己○○○○○○、
    丙○○、甲○○、子○○原任職於原告公司，並分別與原告
    簽立之研發人員合約書、保密合約書、僱傭合約書，被告癸○○、壬○○、戊○○、己○○○○○○、丙○○、甲○○
    、子○○同意於離職後2 年內，非經原告書面同意，不得直
    接或間接經營或參與與原告相似或競業之行業，如有違反應
    分別依約給付原告100 萬、50萬元之違約金。被告癸○○、
    壬○○、戊○○、己○○○○○○、丙○○、甲○○、子○○分別於97年2 月12日、97年3 月14日、97年1 月14日、97
    年4 月28日、97年3 月5 日、97年3 月20日、97年6 月16日
    離職，未經原告書面同意於離職後2 年之期限內，竟自97年
    3 月18日、97年3 月19日、97年3 月6 日、97年5 月5 日、
    97 年3月5 日、97年4 月22日、97年7 月23任職於與原告營
    業項目相似或競業訴外人光原公司、晶亮公司，被告癸○○
    、壬○○、戊○○、己○○○○○○、丙○○、甲○○、子
    ○○已違反前開合約，被告壬○○、子○○離職證明書分別
    記載即任職期間自87年3 月12日起至97年3 月14日止、87年
    5 月22日起至97年6 月13日，被告壬○○、子○○均不爭執
    ，且亦未有另提出超亮公司出具之離職證明書，足認被告壬○○、子○○90年4 月6 日至91年1 月16日於超亮公司任職
    期間仍受原告公司實質指揮監督及管理，仍任職原告公司等
    事實，業據原告提出光原公司營業項目對照表、晶亮公司營
    業項目對照表、原告之公司查詢資料清單、研發人員保密合
    約書、被告癸○○之勞工保險被保險人投保資料表、第三人
    光原光電有限公司之公司查詢資料清單、研發人員保密合約
    書、被告壬○○之勞工保險被保險人投保資料表、第三人光
    原光電有限公司之公司查詢資料清單、律師函、勞工保險被
    保險人投保資料表、保密合約書、僱傭合約書、被告壬○○
    、子○○受領原告公司90年度相關禮金、補助金、獎金、新
    資差額等單據、被告壬○○、子○○填載之恒嘉光電股份有
    限公司績效自評表及績效評估表、被告壬○○、子○○之員
    工離職申請單、被告壬○○、子○○之離職證明書（均影本
    ）為證，被告就簽訂前揭研發人員保密合約書、保密合約書
    、僱傭合約書，及自原告公司離職後分別至光原公司、晶亮
    公司任職之事實不爭執，已如前述，就原告主張被告違反競
    業禁止約款及保密約定，應負損害賠償責任等情，則為被告
    等人所否認，辯稱：系爭「研發人員保密合約書」、「保密
    合約書」、「僱傭合約書」均係原告所片面擬定，用於與受
    雇人員所簽訂之定型化契約，其所為離職後競業禁止之約定
    ，顯然加重他方（即被告癸○○、壬○○、戊○○、莊坤霖
    、丙○○、甲○○、子○○）之責任，亦使他方當事人拋棄
    權利或限制行使權利，或係於他方當事人有重大不利益之情
    事，而原告並未給予任何補償措施，按其情形顯失公平，依
    民法第247 條之1 第2 、3 、4 款之規定，應屬無效。又本
    件離職後競業禁止之約定，原告並未舉證有何符合上揭5 項
    要件之情事，此約定亦屬無效。光原公司之資本總額僅5,00
    0,000 元，原告公司實收資本額為938,000,000 元，兩家公
    司規模差距甚大。且光原公司於97年3 月18日即無營業，並
    於97年5 月14日解散。晶亮電工公司實收資本額為50,000,0
    00元，主要營業項目為照明設備製造業；原告公司主要營業
    項目為1 、光電量測系統設備及其零組件。2 、雷射二極體
    零組件及其應用產品。3 、超高亮度發光二極體（LED） 及
    其光電應用產品。4 、氮化鎵覆晶發光二極體及封裝。5 、
    白光發光二極體照明元件與設備。6 、LED 號誌燈。而其實
    際上之主要營業項目為LED 封裝業，故原告與光原公司、晶
    亮公司非處於競爭之行業。而被告癸○○原任職於原告公司
    擔任工業供應處處長之職務，於光原公司係擔任採購經理之
    職務，職務性質不同，且實際上因光原公司於被告癸○○任
    職時，即無營業，被告癸○○在光原公司亦未實際從事任何
    職務，故被告癸○○至光原公司任職，亦未違反「不得直接
    或間接經營或參與和原告公司相似或競爭之行業」之約定。
    被告壬○○於原告公司係擔任電子課課長職務，於晶亮公司
    擔任工程行政課採購副理職務，工作性質不同，並無違反「
    不得直接或間接經營或參與和原告公司相似或競爭之行業」
    之約定。而被告戊○○於原告公司係擔任光學課課長職務，
    於晶亮公司係擔任品保課品保副理職務，工作性質不同，亦
    未違反「不得直接或間接經營或參與和原告公司相似或競爭
    之行業」之約定。被告莊坤霖於原告公司係擔任儀電課助理
    工程師職務，僅係擔任測試機組裝、測試LED 光性與電性等
    工作，未參與研發工作；而於晶亮公司係擔任品保課品保工
    程師之職務，工作性質不同，並無違反「不得加入相似或競
    爭之公司行號，進行不利於原告公司之業務行為或業務競爭
    」之約定。被告丙○○於原告公司擔任客服部助理之職務，
    僅係擔任處理文書、行政雜務之工作，職務非常低；而於晶
    亮公司係擔任行政部財會經理之職務，工作性質不同，並無
    違反「不得任職與原告有競業關係之其他公司，或從事與原
    告公司相同營業或類似之工作」之約定。被告甲○○於原告
    公司係擔任研發部助理之職務，僅係擔任部門文件管理、繕
    打、主管會議時間排定等行政雜務之工作；而於晶亮公司係
    擔任行政部人事專員之職務，工作性質不同，並無違反「不
    得任職與原告有競業關係之其他公司，或從事與原告公司相
    同營業或類似之工作」之約定。被告子○○於原告公司係擔
    任生管課長職務，負責生產排程與管理之工作，未參與研發
    工作；而於晶亮公司係擔任資材課長之職務，工作性質不同
    ，並無違反「不得加入相似或競爭之公司行號，進行不利於
    原告公司之業務行為或業務競爭」之約定。被告壬○○、子
    ○○原任職於原告公司，惟經原告公司於90年4 月4 日將被
    告壬○○、子○○二人調至關係企業超亮公司任職，被告壬○○、子○○二人之勞健保亦轉移至超亮公司，薪資亦係超
    亮公司所發給，有勞工保險被保險人投保資料表、薪資扣繳
    憑單可證。被告壬○○、子○○二人既於90年4 月4 日自原
    告公司離職，轉任職於超亮公司，迄今已超過二年以上，自
    不受離職後競業禁止約定之拘束。至其二人於91年1 月16日
    復被調回原告公司任職，但並未與原告公司再簽訂離職後競
    業禁止之約定，原告公司自不得再執被告壬○○於87年3 月
    12日所簽訂之研發人員保密合約書、被告子○○於87年5 月
    22日所簽定之保密合約書，主張被告壬○○、子○○二人應
    受離職後競業禁止約定之拘束。提出離職證明書、在職證明
    書、勞工保險被保險人投保資料表、薪資扣繳憑單、原告公
    司黃頁（均影本）為證。是以本件爭點為：
(一)、兩造簽立之系爭離職後競業禁止之約定，是否依民法第247
    條之1第2、3、4款之規定，應屬無效？
(二)、光原公司是否係原告公司之競爭行業？被告癸○○至光原公
    司任職，是否違反「不得直接或間接經營或參與和原告公司
    相似或競爭之行業」之約定？晶亮公司是否係原告公司之競
    爭行業？被告壬○○、戊○○、莊坤霖、丙○○、甲○○、
    子○○至晶亮公司所任職務之性質，是否違反「不得加入相
    似或競爭之公司行號，進行不利於原告公司之業務行為或業
    務競爭」之約定。
(三)、被告壬○○、子○○於90年4 月6 日起至91年1 月16日之期
    間，是否仍為原告公司之員工？是否仍受分別於87年3 月12
    日、87年5 月22日所簽定之保密合約書中離職後競業禁止約
    定之拘束。
伍、法院之判斷：
一、按「依照當事人一方預定用於同類契約之條款而訂定之契約
    ，為左列各款之約定，按其情形顯失公平者，該部分約定無
    效：一、免除或減輕預定契約條款之當事人之責任者。二、
    加重他方當事人之責任者。三、使他方當事人拋棄權利或限
    制其行使權利者。四、其他於他方當事人有重大不利益者。
    」民法第247 條之1 定有明文。又所謂加重他方當事人之責
    任，乃係指一方預定之契約條款，為他方所不及知或無磋商
    變更之餘地者而言。（最高法院94年度台上字第2340號民事
    判決要旨參照）。查任職原告之人員依擔任職務不同簽署研
    發人員保密合約書、保密合約書、僱傭合約書，顯然兩造簽
    署研發人員保密合約書、保密合約書、僱傭合約書確係原告
    單方預定之契約條款，包括被告在內之應簽署員工並無磋商
    變更之餘地，核屬民法第247 條之1 規範之定型化契約，原
    告對此亦未爭執，自堪以認定。
二、按88年4 月21日民法債編增訂第247 條之1 ，係鑑於我國國
    情及工商發展之現況，經濟上強者所預定之契約條款，他方
    每無磋商變更之餘地，為使社會大眾普遍知法、守法起見，
    乃於本法中列原則性規定，明定附合契約之意義，並為防止
    此類契約自由之濫用及維護交易之公平，列舉4 款有關他方
    當事人利害之約定，如按其情形顯失公平者，明定該部分之
    約定為無效。而該法條所稱「按其情形顯失公平者」，則係
    指依契約本質所生之主要權利義務，或按法律規定加以綜合
    判斷，有顯失公平之情形而言。（最高法院96年度台上字第
    168 號、94年度台上字第2340號、91年度台上字第2336號民
    事判決要旨參照）。第按，依契約自由原則，競業禁止約款
    倘係出於受僱人之同意，固與憲法保障人民工作權之精神不
    違背，亦難認違反其他強制規定，且與公共秩序無關，其約
    定尚難一概認為無效。（最高法院75年度台上字第2446號、
    81年度台上字第989 號、86年度台上字第48號民事判決要旨
    參照）。然我國法律雖未禁止為競業禁止之約定，惟仍須在
    合理限度，亦即在相當期間或地域內限制其競業，始認為有
    效。（最高法院83年度台上字第1865號民事判決要旨參照）
    。又按在契約自由之原則下，僱主與員工得依雙方協定簽訂
    契約，而受僱人有忠於其職責之義務，於僱用期間非得僱用
    人之允許，固不得為自己或第三人辦理同類之營業事務，惟
    為免受僱人因知悉前僱用人之營業資料而作不公平之競爭，
    雙方得事先約定於受僱人離職後，在特定期間內不得從事與
    僱用人相同或類似之行業，以免有不公平之競爭，若此競業
    禁止之約定期間、內容為合理時，與憲法工作權之保障無違
    。如何判斷競業禁止之約定期間、內容合理，則需於僱主之
    營業秘密與員工保護之立場下，就其間之權益取得一平衡點
    ，該平衡點之決定，依營業秘密法第1 條「為保障營業秘密
    ，維護產業倫理與競爭秩序，調和社會公共利益，特制定本
    法」揭櫫之立法目的，除參酌雙方協定外，另透過立法、判
    例、學說等加以闡釋。競業禁止之有效要件，至少應包括：
    (一)企業或僱主有依競業禁止特約保護之利益存在，即僱主之
    固有知識、營業祕密確有保護之必要、(二)勞工或員工在原僱
    主或公司之職務及地位，如無特別技能、技術且職位較低，
    非企業之主要營業幹部、處於弱勢之勞工，縱離職後至相同
    或類似業務之企業任職，亦無妨害原僱主營業之可能，此時
    之競業禁止約定應認拘束勞工轉業自由，乃違反公序良俗而
    無效、(三)限制勞工就業之對象、期間、區域、職業活動之範
    圍，需不超逾合理之範疇、(四)需有填補勞工因競業禁止之損
    害之代償措施。至於離職後員工之競業行為是否具有顯著背
    信或違反誠信原則，係員工離職後之行為是否應負賠償責任
    （給付違約金）之要件，尚非判決競業禁止是否有效之要件
    。
三、次查，原告公司營業項目函蓋交通號誌器材零售、交通號誌
    安裝、照明設備安裝工程，就前開營業項目之技術具有高科
    技及專業性，原告自有依競業禁止特約保護之利益存在，因
    此可以認為原告有其營業上之知識和營業祕密有保護之必要
    。被告癸○○原任職於原告公司擔任工業應用產品事業處處
    長、被告壬○○原任職於原告公司擔任工業應用產品事業處
    電子課課長、被告戊○○原任職於原告公司擔任工業應用產
    品事業處光學課長、被告莊坤霖原任職於原告公司擔任工業
    應用產品事業處儀電課助理工程師、被告丙○○原任職於原
    告公司客服部助理、被告甲○○原任職於原告公司擔任工業
    應用產品事業處研發部助理、被告子○○原任職於原告公司
    擔任工業應用產品事業處生管課長，亦為兩造所不爭執之事
    實，被告癸○○、壬○○、戊○○與原告均簽有研發人員保
    密合約書，且被告癸○○、壬○○、戊○○三人均擔任主管
    職務，且其職務足以接觸、知悉原告公司生產之產品技術等
    相關營業秘密。被告己○○○○○○、丙○○、甲○○均非
    擔任主管職務，被告蔡玉僅係生管課長，並非原告公司主要
    營業幹部，均尚難認其等職務足以接觸、知悉原告公司生產
    之產品技術等相關營業秘密。且原告亦未舉證被告己○○○○○○、丙○○、甲○○因於原告公司任職習得特別技能、
    技術，原告與被告己○○○○○○、丙○○、甲○○所定前
    開競業限制約款拘束其四人之轉業自由，有違公序良俗。
四、被告壬○○及子○○雖於90年4 月6 日自原告公司退保，以
    原告公司之轉投資公司超亮公司為投保單位，於91年1 月16
    日再加入原告公司而投保，然而其自原告公司退保期間被告
    壬○○及子○○仍領取原告公司之勞動節禮金、端午節禮金
    、中秋節禮金、結婚補助金、生日禮金、年終獎金、薪資及
    差額。被告壬○○、子○○於90年底，亦填載原告公司90年
    1 月至11月之工作績效自評表及績效評估表」等事實，已為
    兩造不爭執。況且，被告壬○○、子○○離職證明書分別記
    載任職期間自87年3 月12日起至97年3 月14日止、87年5 月
    22日起至97年6 月13日，被告壬○○、子○○均不爭執，且
    亦未有另提出超亮公司出具之離職證明書，足認被告壬○○
    、子○○90年4 月6 日至91年1 月16日於超亮公司任職期間
    仍受原告公司實質指揮監督及管理，實際上仍任職原告公司
    。
五、依兩造簽署之研發人員保密合約書第5 條、保密合約書第4
    條、僱傭合約書第14條、第13條約定，被告癸○○、壬○○
    、戊○○、己○○○○○○、丙○○、甲○○、子○○原分
    別擔任原告公司工業供應處處長、電子課課長、光學課長、
    儀電課助理工程師、客服部助理、研發部助理、資材課長，
    依前揭約款均受禁止競業期間2 年，除被告丙○○、甲○○
    地域限於台灣外，其餘及無地域性限制約定之拘束，又依前
    開約款內容，「不得直接或間接經營或參與和乙方相似或競
    爭之行業」、「不得加入相似或競爭之公司行號，進行不利
    乙方之業務行為或業務競爭」、「不得於台灣地區任職與甲
    方（即原告）有競業關係之其他公司，或從事與甲方相同營
    業或類似之工作」，即被告於2 年內不得從事、參與、經營
    與原告營業相似或競業之事業；或任職與原告業務相似或競
    爭之公司、行業，然而本院審酌高科技產業之技術日新月異
    ，原告為保持在市場上之競爭性，對其產品製造、銷售、原
    物料採購等方面有待加強之處，勢必在短期內加以改善，且
    原告客戶對產品之規格、特性與需求亦非長期不變，該競業
    禁止約款限制範圍過於廣泛，該競業禁止約款限制被告就業
    之對象、期間、區域及職業活動之範圍，均明顯超過合理之
    範疇。
六、按當事人主張有利於己之事實者，就其事實有舉證之責任，
    民事訴訟法第277 條定有明文；又民事訴訟如係由原告主張
    權利者，應先由原告負舉證之責，若原告先不能舉證，以證
    實自己主張事為真實，則被告就其抗辯事實即令不能舉證，
    或其所舉證據尚有疵累，亦應駁回原告之請求（最高法院50
    年台上字第1659號、17年上字第917 號判例參照）。依兩造
    簽署之研發人員保密合約書、保密合約書、僱傭合約書均無
    相對之獎勵辦法，原告亦未舉證已以兩造所約定之薪資（包
    含例如：主管加給、職務加給、特別加給、生活津貼、全勤
    獎金、其他加給、績效獎金、加班費、伙食津貼或其他津貼
    等）已有額外給付作為系爭競業禁止約定對被告之補償（代
    償）措施，顯然原告亦未提供被告相對衡平之代償措施，審
    酌系爭競業禁止約款本質所生之主要權利義務內容，顯於「
    保護雇主營業利益」與「限制員工生存工作權益」間發生嚴
    重失衡狀態，已過度保護雇主即原告而害及被告權益，而逾
    保障原告營業利益之必要限度，難謂合理適當，應認已該當
    民法第247 條之1 規定顯失公平之情形。
七、原告與晶亮、光原公司之營業項目就照明設備製造、交通號
    誌安裝工程、交通號誌器材批發、零售具有競爭關係，被告
    雖辯稱原告主要營業項目為1 、光電量測系統設備及其零組
    件。2 、雷射二極體零組件及其應用產品。3 、超高亮度發
    光二極體（LED） 及其光電應用產品。4 、氮化鎵覆晶發光
    二極體及封裝。5 、白光發光二極體照明元件與設備。6 、
    LED 號誌燈，與晶亮公司主要營業項目為照明設備製造業，
    二者非處於競爭之行業，然原告與晶亮公司於97年12月10日
    競標屏東縣政府「代辦提前辦理屏東縣98年度省道台9 、17
    、24、27線路段等126 處路口LED 號誌燈面汰換工程」，已
    實際有就特定客戶發生交易上競爭，而原告與晶亮、光原公
    司營業項目已有前開相同之處，並不以其間從事生產、販賣
    相同或類似產品為限，甚至具有可替代性產品之廠商，即有
    競業禁止必要之競爭關係存在，是原告與晶亮、光原公司間
    確具有競爭關係。然而被告癸○○、壬○○、戊○○、己○○○○○○、丙○○、甲○○、子○○分別在光原、晶亮公
    司所任職務與原先其等於原告公司從事之工作尚不具有相同
    及類似性，且被告癸○○任職自97年3 月18日任職光原公司
    ，讓公司即無營業，並隨即於97年5 月14日解散，有離職證
    明書可佐。自難僅以被告等至與原告公司有廣泛競爭關係之
    光原、晶亮公司任職，即認被告等人違反系爭競業禁止，是
    原告此部分主張亦無足取。況且屏東縣政府前開LED 號誌燈
    面汰換工程，雖由晶亮公司以4,185,899 元得標，然而原告
    公司所投標金額為5,468,890 元，與晶亮公司投標金額相距
    甚大，按競標時出標價格由各廠商自行決定，取決因素甚多
    ，尚難認原告公司未得標係因被告等人至晶亮公司任職所致
    。原告亦未舉證被告離職後至光原、晶亮公司任職，具有背
    信或違反誠信原則之事實。原告前開主張尚難憑信。
八、據此，兩造簽署之研發人員保密合約書第5 條、保密合約書
    第4 條、僱傭合約書第14條、第13條約定，按其情形確已顯
    失公平，自應屬無效。再者，被告等自原告公司離職後至光
    原、晶亮公司任職，亦未有背信或違反誠信原則之情形。從
    而，原告依兩造簽署之研發人員保密合約書第5 條、保密合
    約書第4 條、僱傭合約書第14條、第13條條競業禁止約定請
    求被告等給付約定之懲罰性違約金，而訴請被告等如訴之聲
    明所示，即非有據，為無理由，應予駁回。至原告假執行之
    聲請，亦因訴之駁回而失所附麗，應併予駁回。
九、本件判決之基礎已臻明確，兩造其餘之攻擊、防禦方法及舉
    證，核與判決結果無影響，爰不一一予以論列，併此敘明。
陸、據上論結，本件原告之訴為無理由，依民事訴訟法第78條，
    判決如主文。
中    華    民    國    98    年    8     月    24    日
                  民事第一庭    法      官  林麗玉
以上正本係照原本作成。
如對本判決上訴，須於判決送達後20日內向本院提出上訴狀。
中    華    民    國    98    年    8     月    26    日
                                書  記  官  陳思璟


司法院資訊處製作；財團法人民間司法改革基金會備份。
